ACORDAO-COMPLETO-2339481

ACÓRDÃO 1399/2019 ATA 3/2019 - PRIMEIRA CÂMARA

VISTOS, relatados e discutidos estes autos de embargos de declaração opostos ao Acórdão 13714/2018-TCU-Primeira Câmara, proferido em recurso de reconsideração,
ACORDAM os Ministros do Tribunal de Contas da União, reunidos em sessão da 1ª Câmara, ante as razões expostas pelo Relator, em:
9.1. nos termos dos arts. 32, inciso II, e 34 da Lei 8.443/1992, conhecer dos presentes embargos de declaração, para, no mérito, rejeitá-los;
9.2. dar ciência ao recorrente do teor desta deliberação.

Embargos de declaração opostos pelo Sr. Jorge Abissamra ao Acórdão 13.714/2018  1ª Câmara, que conheceu de recurso de reconsideração para, no mérito, negar-lhe provimento.

Primeira Câmara

Prefeitura Municipal de Ferraz de Vasconcelos - SP.

3. Interessados/Responsáveis/Recorrentes:
3.1. Responsável: Jorge Abissamra (XXX.491.428-XX)
3.2. Recorrente: Jorge Abissamra (XXX.491.428-XX).

13.1. Ministros presentes: Walton Alencar Rodrigues (Presidente), Benjamin Zymler (Relator) e Bruno Dantas.
13.2. Ministro-Substituto presente: Weder de Oliveira.

ACORDAO-COMPLETO-2348856

Acórdão 4506/2019 - Primeira Câmara

BENJAMIN ZYMLER

Ministro Benjamin Zymler.

Trata-se de embargos de declaração oposto pelo Sr. Jorge Abissamra ao Acórdão 13714/2018-TCU-Primeira Câmara, nos seguintes termos::
"JORGE ABISSAMRA, já qualificado, por seu advogado infra-assinado, vem, respeitosamente, à presença de Vossa Excelência, com fundamento no art. 287 da Resolução TCU n. 246/2011, em razão do v. acórdão de fls., que negou provimento ao Recurso de Reconsideração interposto, opor EMBARGOS DE DECLARAÇÃO, conforme as razões que seguem.
Tratam os presentes autos de análise de Tomada de Contas Especial instaurada pelo Fundo Nacional de Saúde do Ministério da Saúde (FNS/MS) , em desfavor do Embargante, ex-Prefeito de Ferraz de Vasconcelos-SP, em razão de supostas irregularidades na prestação de contas dos recursos do SUS, repassados ao município para utilização no Serviço de Atendimento Móvel às Urgências (SAMU) , no exercício de 2012.
Inicialmente, as contas foram julgadas irregulares, com condenação do ora Embargante em restituir o valor repassado, bem como em multa pecuniária.
Inconformado, o mesmo interpôs Recurso de Reconsideração, combatendo, dentre outras questões, a ausência de proporcionalidade na pena que lhe foi aplicada, em razão da necessidade de solidarização dos demais responsáveis pelo convênio.
Consoante o teor da ata 39/2018, da sessão de 30/10/2018, publicada em 08/11/2018, o Recurso de Reconsideração não foi provido, nos termos do v. Acórdão n. 13714/2018 proferido pela E. Primeira Câmara desse E. Tribunal de Contas da União.
Quanto à responsabilidade solidária arguida pelo ora Embargante em sede de recurso, constou da fundamentação que subsidia o v. Acórdão acima referido:
9.2. Errôneo, mais uma vez o argumento recursal. A responsabilidade pelo bom emprego dos recursos públicos é daquele que os gere, no caso, o próprio recorrente. Ademais, a presente tomada de contas especial foi instaurada justamente por conta de fiscalização procedida pelo Denasus no âmbito do Município, o que afasta qualquer irregularidade praticada pelo órgão repassador.
Data vênia, a argumentação utilizada para rechaçar a responsabilidade dos órgãos convenentes no presente feito é contrária ao disposto nos art. 28 e 35 da Instrução Normativa STN n. 01/1997:
Art. 28. O órgão ou entidade que receber recursos, inclusive de origem externa, na forma estabelecida nesta Instrução Normativa, ficará sujeito a apresentar prestação de contas final do total dos recursos recebidos, que será constituída de relatório de cumprimento do objeto, acompanhada de: (...) 
Art. 35. Constatada irregularidade ou inadimplência na apresentação da prestação de contas parcial o ordenador de despesas suspenderá imediatamente a liberação de recursos e notificará o convenente dando-lhe o prazo máximo de 30 (trinta) dias para sanar a irregularidade ou cumprir a obrigação.
Nota-se da leitura dos dispositivos legais inseridos na Instrução Normativa que regeu o convênio firmado, que caberia à convenente (e não ao seu gestor) a apresentação de documentos em caso de incoerência na prestação de contas, seja parcial ou final.
Não obstante, caberia ao órgão, e não ao gestor público, a apresentação da prestação de contas final do total dos recursos recebidos.
Ou seja, data maxima venia, quando do presente julgamento, ora combatido, esse E. Tribunal omitiu-se sobre a interpretação dos dispositivos supracitados, em total desfavor do ora Embargante.
Acrescenta-se, ainda, que, quanto à responsabilidade do convenente Ministério da Saúde, o parágrafo único do art. 35 pondera que, decorrido o prazo inserido em seu caput, sem regularização da irregularidade, o ordenador de despesas do concedente, sob pena de responsabilidade no caso de omissão, comunicará o fato ao órgão de controle interno a que estiver jurisdicionado, providenciará, junto à unidade de contabilidade analítica competente, a instauração de Tomada de Contas Especial e procederá, no âmbito do Siafi, no cadastro de Convênios, ao registro de inadimplência.
Neste viés, apenas por amor ao debate, vale destacar que a presente Tomada de Contas Especial foi autuada apenas 2014, a partir do relatório 000218/2014, e isso corrobora a alegação de que, cabendo também ao concedente Ministério da Saúde a fiscalização e acompanhamento da execução do convênio, este também foi negligente ao ponto de não cobrar do convenente a regularização da prestação de contas ainda durante a vigência do convênio, que se estendeu entre julho/2012 e março/2013. Pelo contrário, apenas em 2014 foi autuada a TCE.
É neste momento que se vê que a decisão ora embargada não se utilizou das regras jurídicas necessárias a decidir o caso em análise com a justeza que se espera.
A decisão foi omissa quanto aos dispositivos acima transcritos, assim como quanto aos requisitos que norteiam as decisões a serem proferidas, introduzidos por intermédio da Lei n. 13.655/2018. Vejamos.
Na hipótese de ter havido falha consistente na impossibilidade de envio de documentos inerentes à comprovação da regular aplicação dos recursos, neste momento processual - o que não se afirma, apenas se argumenta, a mesma não possui potencial a macular o ajuste anteriomente celebrado e que perdurou por 08 (oito) meses.
Veja-se, por óbvio, que um ajuste não subsiste se não estiver em conformidade com as regras que lhe são inerentes.
Além disso, consta dos autos elementos suficientes a comprovar a realização do convênio no período de vigência, mas que não foram considerados quando do julgamento.
Cabe ressaltar que, se o recurso não houvesse sido aplicado, não teria sido mantido o serviço, como restou comprovado, ou seja, o montante foi gasto em prol dos interesses da própria Administração Municipal, com o atendimento aos munícipes, que sempre puderam contar com os serviços essenciais prestados pelo SAMU e pelos colaboradores da área de saúde.
Dessa maneira, resta evidenciado que eventual irregularidade se trata de mera formalidade na prestação de contas e não de enriquecimento ilícito e tampouco dano ao erário, não havendo que se falar em ressarcimento aos cofres públicos e aplicação de multa.
Não obstante, o concedente Ministério da Saúde, ante seu dever-poder de fiscalizar e acompanhar a execução do projeto, por si só poderia confirmar a realização do mesmo, assim como a regular aplicação dos recursos. Mas isso, dependeria de ações de fiscalização e acompanhamento que, s.m.j., deixaram de ser realizadas ou mencionadas, sem qualquer motivação.
Desta feita, a r. decisão ora embargada deixou de se pautar, data vênia, nos elementos contidos nos autos, assim como nos requisitos inseridos nos art. 20 e 21, do Decreto-Lei n. 4.657 /1942, alterado pela Lei n. 13.655/2018, que assim determinam:
Art. 20. Nas esferas administrativa, controladora e judicial, não se decidirá com base em valores jurídicos abstratos sem que sejam consideradas as consequências práticas da decisão.
Parágrafo único. A motivação demonstrará a necessidade e a adequação da medida imposta ou da invalidação de ato, contrato, ajuste, processo ou norma administrativa, inclusive em face das possíveis alternativas.
Art. 21. A decisão que, nas esferas administrativa, controladora ou judicial, decretar a invalidação de ato, contrato, ajuste, processo ou norma administrativa deverá indicar de modo expresso suas consequências jurídicas e administrativas.
Parágrafo único. A decisão a que se refere o caput deste artigo deverá, quando for o caso, indicar as condições para que a regularização ocorra de modo proporcional e equânime e sem prejuízo aos interesses gerais, não se podendo impor aos sujeitos atingidos ônus ou perdas que, em função das peculiaridades do caso, sejam anormais ou excessivos.
Percebe-se que a Lei supradestacada estabelece requisitos para as decisões administrativas a serem proferidas - inclusive aquelas oriundas de órgãos de controle - e, dentre eles, a necessidade de se considerar as consequências práticas da decisão, as peculiaridades do caso e, especialmente, a necessidade e a adequação da medida imposta.
É óbvio que a decisão ora embargada, se mantida, somente implicará em consequências desproprocionais e inadequadas ao ora embargante, em total contrariedade aos princípios de razoabilidade e proporcionalidade que devem nortear as decisões a serem proferidas.
Neste aspecto, tais requisitos não se encontram anotados no v. Acórdão ora combatido.
DO PEDIDO
Diante das razões aqui esboçadas, requer sejam conhecidos e providos os presentes Embargos de Declaração, com a finalidade de corrigir a omissão e as contradições apresentadas no r. acórdão ora embargado, com a consequente exclusão da penalidade de devolução dos recursos e da multa imposta ao ora embargante.
Reitera para que todas as notificações, intimações e publicações sejam expedidas em nome dos advogados Fátima Cristina Pires Miranda, OAB/SP nº 109.889, Wilton Luis da Silva Gomes, OAB/SP 220.788 e Cristiano Vilela de Pinho, OAB/SP nº 221.594, sob pena de nulidade."
É o relatório.

8.1. Wilton Luis da Silva Gomes (220788/OAB-SP) e outros, representando Jorge Abissamra.

Procurador Sergio Ricardo Costa Caribé.

TOMADA DE CONTAS ESPECIAL. IRREGULARIDADES NA APLICAÇÃO DE RECURSOS DO SUS. QUITAÇÃO PARCIAL DO DÉBITO POR PARTE DE UM DOS RESPONSÁVEIS. CITAÇÃO DO OUTRO RESPONSÁVEL. IRREGULARIDADE DAS CONTAS. DÉBITO. MULTA. ARQUIVAMENTO DAS CONTAS SEM CANCELAMENTO DO DÉBITO REMANESCENTE DO PREFEITO NÃO CITADO. PROVIDÊNCIAS ACESSÓRIAS. RECURSO DE RECONSIDERAÇÃO. CONHECIMENTO. NÃO PROVIMENTO. EMBARGOS DE DECLARAÇÃO. CONHECIMENTO. REJEIÇÃO. CIÊNCIA.

TOMADA DE CONTAS ESPECIAL (TCE)

Secretaria de Recursos (SERUR); Secretaria do TCU no Estado de Goiás (Sec-GO).

Cuidam os autos de tomada de contas especial instaurada pelo Fundo Nacional de Saúde do Ministério da Saúde (FNS/MS) , a partir de auditoria realizada pelo Departamento Nacional de Auditoria do Sistema Único de Saúde (Denasus) , em razão de irregularidades na aplicação de recursos do Sistema Único de Saúde (SUS) , repassados ao município de Ferraz de Vasconcelos/SP para utilização no Serviço de Atendimento Móvel de Urgência (SAMU) , nos exercícios de 2012-2013.
2.	Por meio do Acórdão 8784/2017-TCU-Primeira Câmara, este Tribunal julgou irregulares as contas do Sr. Jorge Abissamra, ex-prefeito do Município de Ferraz de Vasconcelos - SP, condenou-o ao pagamento do débito apurado no valor histórico de R$ 429.000,00 e sancionou-o com a multa prevista no art. 57 da Lei 8.443/1992 no valor de R$ 60.000,00.
3.	Inconformado, o responsável interpôs recurso de reconsideração contra essa deliberação. O apelo foi apreciado mediante o Acórdão 13714/2018-TCU-Primeira Câmara que conheceu do recurso de reconsideração para, no mérito, negar-lhe provimento.
4.	Nesta oportunidade, aprecio embargos de declaração opostos pelo recorrente contra essa última deliberação.
5.	O embargante alega que a decisão em tela teria sido omissa "sobre a interpretação dos dispositivos supracitados [arts. 28 e 35 da Instrução Normativa STN nº 01/1997], em total desfavor do ora Embargante", uma vez que a argumentação para afastar a responsabilidade do órgão concedente seria contrária a esses dispositivos.
6.	Aponta ainda que haveria uma segunda omissão, pois o acórdão não teria se pautado "nos elementos contidos nos autos, assim como nos requisitos inseridos nos art. 20 e 21, do Decreto-Lei n. 4.657 /1942, alterado pela Lei n. 13.655/2018".
7.	Preliminarmente, observo que os presentes embargos de declaração preenchem os requisitos de admissibilidade previstos no art. 34, caput e § 1º, da Lei 8.443/1992, razão pela qual entendo que devam ser conhecidos.
8.	Quanto ao mérito, registro que a deliberação embargada não padece das omissões suscitadas. Como o próprio embargante admite, a questão da responsabilização solidária do órgão concedente foi tratada na decisão embargada, conforme o trecho da decisão que transcreveu em sua peça. O fato de a decisão não ter tratado dos dispositivos normativos mencionados não caracteriza, por si só, uma omissão, sobretudo quando são apresentados apenas por ocasião da oposição de embargos de declaração, como no caso em apreço.
9.	Da mesma forma, a menção apenas nesta oportunidade a dispositivos da Lei de Introdução às Normas do Direito Brasileiro não caracteriza uma omissão, em especial, quando o recorrente não apresenta de forma objetiva quais seriam os pontos em que a decisão embargada teria eventualmente infringido a norma, não bastando para tanto a mera menção de que não tenha observado o regramento.
10.	Por fim, registro que as alegações do embargante de que teria utilizado de forma correta os recursos públicos federais que lhe foram confiados não socorrem o embargante. Vê-se que o responsável busca rediscutir a matéria, o que não é cabível na via estreita dos embargos de declaração, segundo reconhecido pela jurisprudência deste Tribunal - Acórdãos 92/2004 e 328/2004, ambos de Plenário - bem como da Corte Constitucional - RE 327.376/PR, DJ 12/6/2002; AI 423.108 AgR-ED/DF, DJ 18/2/2005; AI 455.611 AgR-ED/RS, DJ 18/2/2005; e AI 488.470 AgR-ED/RS, DJ 18/2/2005.
	Ante o exposto, VOTO no sentido de que o Tribunal adote o Acórdão que ora submeto à deliberação deste colegiado.
TCU, Sala das Sessões Ministro Luciano Brandão Alves de Souza, em 12 de fevereiro de 2019.
BENJAMIN ZYMLER 
Relator